臺灣高等法院高雄分院民事判決　　　　　　96年度上字第72號
上　訴　人　台灣糖業股份有限公司
法定代理人　甲○○
訴訟代理人　李明益律師
複代理人　　啟夫律師
被上訴人　　乙○○
訴訟代理人　葉美利律師
上列當事人間請求返還買賣價金事件，上訴人對於中華民國96年
1 月17日臺灣高雄地方法院95年度訴字第1543號第一審判決提起
上訴，被上訴人為訴之追加，本院於96年10月17日言詞辯論終結
，判決如下：
    主  文
原判決關於命上訴人給付之金額，除減縮部分外，超過新台幣壹
佰貳拾貳萬伍仟壹佰壹拾伍元及自95年5 月4 日起算之法定遲延
利息部分，並該部分假執行之宣告，暨訴訟費用之裁判廢棄。
上開廢棄部分，被上訴人在第一審之訴及假執行之聲請均駁回。
其餘上訴駁回。
被上訴人追加之訴駁回。
第一、二審訴訟費用（除減縮部分外），由上訴人負擔二分之一
，餘由被上訴人負擔。
    事  實  及  理  由
壹、程序部分：按訴狀送達後，原告不得將將原訴變更或追加他
    訴，但擴張或減縮應受判決事項之聲明者，不在此限，民事
    訴訟法第255 條第1 項第3 款定有明文，上開規定於第二審
    程序，亦有適用，同法第446 條第1 項但書參照。本件被上
    訴人主張其於原審請求上訴人給付新台幣（下同）206 萬20
    55元，係以已繳付房屋價款324 萬2189元為計算基準，然該
    部分係屬誤植，被上訴人共繳付房屋價款334 萬2189元，故
    被上訴人尚有10萬元之房屋價款，尚未向上訴人請求，為此
    擴張聲明請求上訴人再給付被上訴人10萬元等語，核被上訴
    人該部分追加，既屬聲明之擴張，雖於準備程序終結後始提
    出，但無礙於上訴人之防禦，揆諸前開規定，應認該部分追
    加，於法尚無不合，准許之。
貳、實體部分：
一、被上訴人主張：被上訴人於民國87年1月7日與上訴人簽訂「
    仁春芳鄰房屋預定買賣契約書」（以下簡稱原契約），向上
    訴人購買「仁春芳鄰」案編號B27 號房地1 戶（下稱原賣屋
    ），總價金為730 萬8000元，且自簽訂系爭原契約後至88年
    3 月3 日止，被上訴人已繳納買賣價金334 萬2189元。詎原
    賣屋建成後有滲漏雨水之瑕疵，被上訴人拒絕繳付尾款，而
    上訴人始終未能將瑕疵修補完成。直至91年5 月1 日始達成
    協議，兩造同意將系爭原契約之買賣標的由原賣屋換購為上
    訴人所興建之「大學園」案店A12 號房地（以下簡稱新賣屋
    ），而被上訴人前已支付之買賣價金，則充作購買新賣屋之
    部分價款，尾款265 萬7811元雙方約定由被上訴人依正常交
    易程序交付予上訴人，上訴人於同日則須完成房屋點交予被
    上訴人之手續（下稱新契約）。惟被上訴人發現該新賣屋仍
    有瑕疵，通知上訴人須為改善。上訴人竟未依約修補及辦理
    所有權移轉登記並交屋，被上訴人乃分別於95年3 月24日、
    95年4 月10日通知上訴人須先行辦理新賣屋的所有權移轉記
    予被上訴人，然上訴人均未置理，被上訴人即以本件起訴狀
    繕本代解除兩造間契約之意思表示送達予上訴人，而解除兩
    造間之契約，上訴人自應返還被上訴人原給付之價金。為此
    ，基於解除契約之法律關係，聲明請求：上訴人應給付被上
    訴人206 萬2055元，及自94年12月1 日起至清償日止，按年
    息5%計算之利息，並陳明願供擔保請准宣告假執行。原審為
    被上訴人勝訴之判決，上訴人不服，提起上訴，被上訴人先
    減縮4 萬6319元本息之請求，再追加10萬元之本息，於本院
    聲明：(一)上訴駁回。原判決所命給付減縮4 萬6319元本息。
    (二)上訴人應再給付被上訴人10萬元。
二、上訴人則以：被上訴人因遲不繳付尾款，業經上訴人依系爭
    原契約條款第4條第2項、第5條第3項、第8條第1項、第10條
    第1、2項等約定，於94年6月22日催告被上訴人於94年7月12
    日前繳清，並配合辦理房地產權移轉及交屋等相關手續，否
    則即以該存證信函為解約之意思表示，然被上訴人仍置之不
    理，未於該限期內繳清，故系爭房地買賣契約業經上訴人依
    據前開契約條款合法解除。上訴人自得以被上訴人所繳交價
    金扣除10% 違約金後，餘款無息退還被上訴人。再兩造間的
    買賣契約既業經上訴人解除，被上訴人事後以起訴狀代解除
    之意思表示以解除契約，顯未生解除契約之效力，被上訴人
    請求之金額，業已包括遲延利息，聲明中復要求遲延利息，
    形成複利，於法顯有未合等語，資為抗辯。聲明：(一)原判決
    廢棄。(二)被上訴人在第一審之訴及假執行之聲請均駁回。(三)
    被上訴人追加之訴駁回。
三、兩造爭執及不爭執之事項
(一)不爭執事項：
  (1)兩造於91年5 月1 日約定新賣屋之買賣價金為600 萬元，並
    將被上訴人所承買原賣屋房地已繳價金334 萬2189元，轉為
    新賣屋的部分價款，被上訴人尚有尾款265 萬7811元應交付
    予上訴人，上訴人則應移轉新賣屋之所有權登記暨將房地交
    付予被上訴人。
  (2)被上訴人應於新賣屋房地所有權移轉登記及抵押權設定登記
    文件用印時，開立與尾款265 萬7811元同額本票予上訴人，
    該本票於被上訴人繳清價款時返還被上訴人。
  (3)上訴人於94年6 月22日以信函催告被上訴人於94年7 月12日
    前繳清尾款，並配合辦理房地產權移轉及交屋等相關手續。
  (4)被上訴人以上訴人遲未將新賣屋辦理所有權移轉登記為由，
    以本件起訴狀代解除契約之意思表示，向被上訴人表示解除
    買賣契約，該起訴狀繕本於95年5 月17日到達上訴人。
  (5)被上訴人於95年5 月3 日具領上訴人所退回之營業稅4 萬
    6317元。
  (6)上訴人於94年11月30日提存返還被上訴人269萬5872元。
(二)爭執事項：
  (1)被上訴人嗣轉換為新賣屋之給付，是否為系爭原契約之續行
    ？
  (2)上訴人是否合法解除契約？
  (3)被上訴人得請求返還之金額？
四、關於爭點(1)，本院之判斷為：
  (一)按債之關係因為主體或客體之變更而為契約之更改，舊債務
    即歸消滅，新債務因而成立。本件被上訴人於87年1 月7 日
    與上訴人簽訂系爭原契約，買賣之標的為原賣屋，總價金為
    730 萬8000元，嗣經兩造於91年5 月1 日約定上訴人願將新
    賣屋買賣價金定為600 萬元，並將被上訴人原所承買原賣屋
    房地已繳價金334 萬2189元，轉為承買新賣屋的部分價款，
    被上訴人尚有尾款265 萬7811元應交付予上訴人，上訴人則
    應移轉新賣屋之所有權登記暨將房地交付予被上訴人等情，
    為兩造所不爭之事實。參以系爭新契約之約定內容：「一、
    甲方（即被上訴人）應先塗銷「仁春芳鄰」B27 戶房地所設
    定抵押權並返還其所有權予乙方（即上訴人）後，再辦理「
    大學園」店A12 戶所有權買賣移轉登記、抵押權設定登記及
    房屋點交手續」等語。被上訴人將原登記於名下之原賣屋，
    返還移轉登記予上訴人，並未保留「於上訴人無法履行新賣
    屋時再轉為舊賣屋之履行」做為上訴人之給付義務。被上訴
    人亦自陳：兩造並無使仁春芳鄰B27 戶與大學園店A12 戶同
    時併存的意思，更無大學園店A12 戶未履行，仁春芳鄰B27
    戶仍不消滅之意思等語（原審卷第123 至124 頁），核與上
    訴人所陳：為一個債之標的變更。非代物清償，亦非新債清
    償，‧‧也就是原來的契約，只是標的有變更等語（原審卷
    第118 頁）相符。顯見兩造間無意保留再由原賣屋做為履行
    標的之意思一致，是兩造間顯無因上訴人清償債務而對於債
    權人負擔新債務者，若新債務不履行時，其舊債務仍不消滅
    之合意（民法第32 0條規定參照）。
  (二)又兩造間顯係將原有的給付標的變更為新賣屋而為債之標的
    的更改，參照前揭所述，兩造間的買賣契約既變更其標的物
    及價金，自與原契約成立之內容不同，原契約自已消滅至明
    。至新契約約定尚有未足處，兩造則均有利用原契約條款規
    範之意思，此據被上訴人陳述：兩造均認為系爭協議書之訂
    定係同意更換買賣標的物，原契約條款並未更動等語（原審
    卷第92頁），上訴人亦主張：並非單一債之契約，並非新債
    清償。亦主張契約標的變更，類似訴之變更。兩造重新再定
    一個契約，只是條款內容用到舊的契約條款等語明確，復有
    其於94年6 月22日之催告信函中陳稱：「原仁春芳鄰B27 戶
    買賣契約未經解除，但買賣標的依91年5 月1 日協議變更為
    『大學園』店A12 戶，並依約沒收買價600 萬元10％計算之
    違約金等語可資佐憑，堪認為續用原契約條款係屬兩造合意
    之內容。是原契約固已消滅，新契約亦非原契約之續行，但
    原契約約定內容於無礙新契約目的之範疇內，應可補充新契
    約不足處，應堪認定。
五、關於爭點(2)，本院之判斷為：
  (一)按給付無確定期限者，債務人於債權人得請求給付時，經其
    催告而未為給付，自受催告時起，負遲延責任；又契約當事
    人之一方遲延給付者，他方當事人得定相當期限催告其履行
    ，如於期限內不履行時，得解除其契約，為民法第229 條第
    2 項前段、第254 條所明定。
  (二)依系爭新契約第2 條約定：「大學園」店A12 戶房地買賣價
    金定為新台幣600 萬元整，原承買「仁春芳鄰」B27 戶房地
    已繳款結算為新台幣334 萬2189元，轉為承買「大學園」店
    A12 戶房地之部分價款，餘尾款新台幣265 萬7811元，應依
    正常交易程序交付乙方（即上訴人），同日完成房屋點交程
    序。第3 條約定：甲方應於「大學園」店A12 戶房地所有權
    買賣移轉登記及抵押權設定登記文件用印時，開立與尾款同
    額本票交付乙方，乙方應於甲方繳清價款時返還甲方。參照
    原契約第4 條之約定，應認新契約簽訂後，交屋及給付價金
    之程序為：(1)上訴人應先通知被上訴人辦理系爭新賣屋「房
    地所有權買賣移轉登記及抵押權設定登記文件用印」；(2)被
    上訴人依約用印時，應開立與尾款同額之本票交付上訴人；
    (3)上訴人將系爭新賣屋之所有權移轉登記予被上訴人；(4)上
    訴人通知交屋，被上訴人於同日付清尾款，上訴人將前開與
    尾款同額之本票返還被上訴人。因「應依正常交易程序交付
    乙方」、「用印」或「交屋」等，並未約定確定之日期，應
    認被上訴人之用印或尾款交付等給付義務之履行，新契約並
    未約定確定之期限。上訴人固於94年6 月22日以高雄5 支16
    10號存證信函催告被上訴人於94年7 月12日前繳付尾款，並
    配合辦理新賣屋房地產權移轉登記及交屋等手續（原審卷19
    頁），揆諸前開說明，應僅發生被上訴人應為「用印」之期
    限於94年7 月12日屆至之效力，上訴人應於該期限屆至，被
    上訴人於遲延狀態時，再次催告履行未果時，始得為解除契
    約之意思表示。乃上訴人於94年6 月22日該函即同時表示如
    被上訴人逾期未履行則以該函為解除契約之意思表示，於法
    自有未合，自不發生解除系爭新契約之效力。
  (三)至原契約第8 條第1 項約定：被上訴人如逾期30天仍不履行
    時，上訴人得解除本契約等語，並未約定上訴人得不待催告
    逕行解除契約；而系爭契約之性質又非未於一定時期給付即
    不能達其契約之目的者，應認前開約定並無排除民法第254
    條規定之適用之意甚明。如上所述，上訴人既未於被上訴人
    遲延當中，定相當期限催告被上訴人履行未果，上訴人抗辯
    其解除契約有效，自屬無據。上訴人該存證信函既不發生解
    除新契約之效力，則兩造就該解除契約之意思表示是否嗣後
    經上訴人廢棄之攻擊防禦，並無論述之必要。
  (四)職是，被上訴人主張上訴人應先行為新賣屋之所有權移轉登
    記再通知被上訴人為交屋之準備後，被上訴人始負有交付尾
    款之義務，並於95年3 月24日通知上訴人於通知到達7 日內
    辦理用印、過戶手續，因上訴人未依通知辦理移轉登記之手
    續後，又以上訴人已履行遲延為由，再行於95年4 月10日通
    知上訴人須先行辦理新賣屋的所有權移轉登記予被上訴人，
    因被上訴人仍未為履行，後以本件起訴狀繕本代解除兩造間
    契約之意思表示送達予上訴人，而解除兩造間之契約，此據
    被上訴人提出原契約、新契約、催告信函2 紙暨回執等件為
    證，參照前揭規定，被上訴人經確定上訴人不為履行而解除
    系爭新契約，自屬合法，是兩造間之買賣契約應於本件起訴
    狀送達上訴人之95年5 月17日（有起訴狀繕本送達上訴人之
    送達證書附卷足稽）解除之。
六、關於爭點(3)，本院之判斷為：
  (一)系爭協議書並未約定雙方當事人違約時如何處罰，有該協議
    書足憑（原審卷18頁），應依原契約之約定為補充。經查，
    原契約第8 條第1 項約定：甲方（即被上訴人）未依第3條
    、第4 條規定付款，... 。如逾期30天仍不履行時，乙方（
    即上訴人）得解除本契約並按房地總價款百分之十沒收作為
    違約之處罰；第3 條為「自備款付款辦法」、第4 條為「尾
    款給付」等語，亦有該契約附卷可稽（原審卷6 至14頁）。
    如前所述，上訴人於94年6 月12日雖以高雄6 支1610號存證
    信函催告被上訴人於94年7 月12日前繳付尾款，並配合辦理
    新賣屋房地產權移轉登記及交屋等手續，但僅發生被上訴人
    應為「用印」之期限於94年7 月12日屆至之效力而已，被上
    訴人尚無於該日交付尾款之義務，則上訴人以被上訴人未於
    該日繳清尾款，而主張至94年8 月11日已逾期30日沒收總價
    百分之十之違約金60萬元，尚嫌無據，應認該部分主張為無
    理由。
  (二)按契約解除時，當事人雙方回復原狀之義務，除法律另有規
    定或契約另有訂定外，依左列之規定：一由他方所受領之給
    付物，應返還之。二受領之給付為金錢者，應附加自受領時
    起之利息償還之。‧‧‧‧。四受領之給付物生有孳息者，
    應返還之，民法第259 條第1 、2 、4 款定有明文。查兩造
    間系爭新契約業經被上訴人合法解除，業如前述。被上訴人
    請求上訴人返還所受領之價金並自受領之日起之利息，尚屬
    有據。惟，兩造既於91年5 月1 日簽訂協議書成立新契約，
    並將被上訴人原所承買原賣屋房地已繳價金334 萬2189元，
    轉為承買新賣屋的部分價款，業如前述，應認上訴人於同日
    受領新契約被上訴人所交付之價金，並應自該日計算利息方
    是。至被上訴人主張應依其起訴狀所附所示按期繳付之買賣
    價金，分別認定上訴人受領價金之日期及應給付之利息云云
    ，依該附表觀之，該部分顯係原契約之履行，原契約既因新
    契約之訂立而消滅，被上訴人所解除者亦係新契約，與原契
    約無涉，其該部分主張自屬無據。
  (三)上訴人於94年11月30日提存返還被上訴人269 萬5872元、於
    95 年5月3 日返還4 萬6317元營業稅，為兩造所不爭執。上
    訴人應返還者除本金334 萬2189元外，尚應償還迄上訴人提
    存清償日之94年11月29日止之利息59萬8847元（共3 年又21
    3 日，0000000x5%x3=501328 ，0000000x5%x213/365=97519
    ，501328+97519=598847） ，扣除上訴人所提存之金額，為
    124 萬5164元【0000000 －（0000000-000000）=0000000】
    ，該金額至95年5 月3 日之利息為2 萬6268元（共154 日，
    0000000x5%x154/365=26268），則被上訴人主張上訴人尚應
    給付被上訴人122 萬5115元（0000000+00000-00000=000000
    0） ，及自95年5 月4 日起算之法定遲延利息，洵屬正當，
    應予准許。
七、綜上所述，被上訴人主張已合法解除系爭買賣契約，堪信為
    真實，上訴人所辯為不足採。依規定，被上訴人自得基於解
    除契約之法律關係，請求上訴人給付122 萬5115元，及自95
    年5 月4 日起算之法定遲延利息，為有理由，應予准許。超
    過部分為無理由，應予駁回。被上訴人於本院審理中減縮其
    請求4 萬6319元，原判決除減縮金額外就超過上開應准許部
    分，為上訴人敗訴之判決，並為假執行之宣告，自有未洽。
    上訴意旨就此部分指摘原判決不當，求予廢棄改判，為有理
    由。至於上開應准許部分，原審判命上訴人給付，並為假執
    行之宣告，核無違誤。上訴意旨，就此部分仍執陳詞，指摘
    原判決不當，求予廢棄改判，為無理由，應駁回其上訴。另
    被上訴人追加之訴，亦無理由，併予駁回。
八、據上論結，本件上訴為一部有理由，一部無理由，被上訴人
    追加之訴無理由，依民事訴訟法第450 條、第449 條第1 項
    、第79條，判決如主文。
中    華    民    國    96    年    10    月    24    日
                            民事第六庭
                                審判長法官   許明進
                                法      官   張明振
                                法      官   陳真真
以上正本證明與原本無異。
本件不得上訴。
中　　華　　民　　國　　96　　年　　10　　月　　25　　日
                                 書  記  官  黃一秋
